【裁判字號】    98,訴,2036
【裁判日期】    990303
【裁判案由】    清償借款
【裁判全文】
臺灣臺中地方法院民事判決  98年度訴字第2036號
原      告  甲○○
即反訴被告
訴訟代理人  王素玲律師
            周玲真
被      告  永春泉生醫管理股份有限公司
即反訴原告
法定代理人  丙○○
訴訟代理人  林易佑律師
複  代理人  洪永叡律師
上列當事人間請求清償借款事件，本院於民國99年2月3日言詞辯
論終結，判決如下：
    主    文
反訴原告之訴及假執行之聲請均駁回。
反訴訴訟費用由反訴原告負擔。
    事實及理由
壹、程序方面：
    按被告於言詞辯論終結前，得在本訴繫屬之法院，對於原告
    及就訴訟標的必須合一確定之人提起反訴。民事訴訟法第
    259條亦有明文。又訴經撤回者，視同未起訴。但反訴不因
    本訴撤回而失效力。民事訴訟法第263條第1項但書亦定有明
    文。本件原告（即反訴被告）本於消費借貸物返還請求權提
    起本訴，主張被告（即反訴原告）向其借款260萬元，然僅
    清償170萬元，尚有90萬元未還而聲明請求被告應給付原告
    新台幣（下同）90萬元，即自起訴狀繕本送達翌日起至清償
    日止，按年息百分之五計算之利息。被告乃於訴訟屬中提起
    反訴，主張原告借予被告之260萬元業已清償，且被告為清
    償借款已給付原告達469萬4876元，高於原告所借之260萬元
    ，於扣除260萬元後，原告尚溢付209萬4876元，原告有不當
    得利之情事，因而反訴請求原告返還不當得利209萬4876元
    ，核諸前述說明，其反訴提起應予准許；且原告雖於言詞辯
    論終結前將本訴撤回，然其撤回本訴對反訴之提起不影響其
    效力，亦併此敘明。
貳、實體方面：
一、反訴原告主張：反訴被告固有透過反訴原告前負責人即原告
    之女婿乙○○向反訴被告借款260萬元週轉，惟至96年3月31
    日止，反訴原告計已支付反訴被告469萬4876元，扣除反訴
    被告所指之借款260萬元外，反訴原告溢付反訴被告209萬48
    76元，則反訴被告受有209萬4876元之不當得利，致反訴原
    告受有損害，反訴被告應予返還，爰依不當得利之法律關係
    請求反訴被告返還等語，並聲明：反訴被告應給付反訴原告
    209萬4876元及自反訴狀繕本送達反訴被告之翌日起，至清
    償日止，按年息百分之五計算之利息。並陳明：願供擔保請
    准宣告假執行。
二、反訴被告則以：反訴原告除曾向反訴被告借用系爭260萬元
    外，另於95年3月30日，透過前負責人乙○○向反訴被告調
    借150萬元，由反訴被告在安泰銀行及新光銀行匯入乙○○
    之華僑銀行北台中分行00000000000000帳戶，各100萬及50
    萬元，由乙○○交由反訴原告週轉，有匯款單、存摺明細及
    反訴原告之帳載資料可證，是反訴原告共計向反訴被告借款
    本金410萬元，因反訴告借款時與反訴被告約金利息為年息
    百分之十五，合計應償還之金額為472萬5833元（含本金410
    萬，其餘為利息），反訴原告僅償還469萬4876元，尚有不
    足，反訴被告並無不當得利之情事等語置辯。並聲明：駁回
    反訴原告之訴及假執行之聲請；且陳明：如受不利益之判決
    ，願供擔保請准宣告免為假執行。
三、本件經兩造協商簡化爭點，就下列事實不為爭執，本院自得
    採為判決之基礎：
（一）反訴原告原名弘光生活事業股份有限公司於95年9月19 日
      改為現名，反訴原告於95年3月23日，向反訴被告借款一
      筆260萬元週轉，反訴被告於同日將該260萬元存入反訴原
      告華僑銀行北台中分行之被告帳戶（0000000000000號）
      ，以供反訴原告週轉使用。
（二）反訴原告自95年11月15日起，至96年3月31日止，共開立
      如反訴原告98年9月14日反訴狀附表一所示之十紙支票（
      金額總計469萬4876元）予反訴被告，且均經反訴被告背
      書後由證人乙○○兌領。
（三）反訴被告於95年3月30日分別自安泰商業銀行、新光銀行
      匯款二筆（依序為100萬元及50萬元）入證人乙○○華僑
      銀行北台中分行00000000000000號帳戶內。
（四）訴外人周維承於95年3月31日匯款150萬元入證人乙○○華
      僑銀行北台中分行00000000000000號帳戶內。
（五）證人乙○○於95年4月3日匯款300萬元予訴外人銓程營造
      工程股份有限公司；銓程營造工程股份有限公司於95年4
      月18日亦匯300萬元入華僑銀行北台中分行0000000000000
      0號帳戶內，95年4月19日證人乙○○再匯300萬元入00000
      000 000000號被告乙存帳戶。
四、本件反訴原告主張：其有向反訴被告借款260萬元，惟其為
    清償計給付反訴被告469萬4876元，溢付反訴被告209萬4876
    元，反訴被告受有209萬4876元之不當得利云云，惟反訴原
    告之主張，業為反訴被告所否認，並以前詞置辯，是本件所
    應審究者為1.反訴原告於95年3月30日是否有再向反訴被告
    借款150萬元？2.反訴原告前述支付反訴被告之469萬4876元
    ，其中超過260萬元之209萬4876元，反訴被告對反訴原告是
    否有不當得利之情事？經查：
（一）反訴被告抗辯：反訴原告向其借款週轉之數額，除兩造不
      爭執之260萬元外，反訴原告於95年3月30日尚有再向反訴
      被告借款150萬元之事實，業據反訴被告提出95年3月30日
      安泰銀行匯款單一份、95年3月30日新光銀行匯款單一份
      、乙○○於華僑銀行00000000000000帳戶存款存摺一份、
      帳載資料一份、借款還款明細表一份為證，按依上開95
      年3月30日安泰銀行匯款單一份、95年3月30日新光銀行匯
      款單一份、乙○○於華僑銀行00000000000000帳戶存款存
      摺一份記載，反訴被告於上開日期各匯款100萬、50萬元
      入乙○○華僑北台中分行00000000000000號帳戶內，顯見
      反訴被告抗辯：其有將借款150萬元匯予時值擔任反訴原
      告負責人乙○○帳戶內，應屬可採。又證人乙○○到庭陳
      證稱：「（是否擔任被告法定代理人？）答：是。我有擔
      任過。之前名稱為弘光生活事業股份有限公司。擔任法代
      期間為從創立至95年10月份左右。」、「（原證二是否看
      過？提示）答：260萬元的借據，確實是我立下的。公司
      在興建大樓，需要資金約4億元，所以週轉上需要跟親戚
      朋友借貸。這筆錢，有列在公司的帳上。」、「（公司帳
      冊明細是被告公司的帳冊嗎？提示）答:公司所列的帳冊
      是由公司的會計、冠恆事務所幫忙登載，在95年12月10日
      丙○○接任法代後，他就掌控所有會計科目，他並命冠恆
      會計事務所做不實的憑證資料，所以會計名目是否為真實
      憑證資料，我要看到原始的憑證資料，才知道是否有改過
      。」、「（有匯款單上所載的金額到你的帳戶？提示反訴
      答辯狀附證據三之匯款單）答：是。不是匯給我，是被告
      公司的借貸。當時是要借給公司，但不知道帳號，所以就
      直接匯到我的華僑銀行的帳戶，甲○○150萬元，周維承
      150萬元，共借300萬元，於隔天由被告公司匯給承包大樓
      的興建廠商，上面記載的字都是被告即反訴原告永春泉生
      醫管理股份有限公司的會計蔡淑雯所登載，我系爭的帳戶
      幾乎都是公司在使用，所以才會由會計登載，這筆錢是公
      司借的，當時也有立下借據，且都有支付利息。」、「（
      公司帳冊資料記載向股東乙○○週轉300萬元，是何意思
      ？提示）答：就是跟我即股東借款300萬元。被告即反訴
      原告永春泉生醫管理股份有限公司跟我借款5400多萬元。
      系爭的300萬元週轉，其中150萬元甲○○的借款，另外
      150 萬元是周維承的借款。原始憑證也記載的很清楚，
      150萬元是來自甲○○，另外150萬元來自周維承，這些錢
      都是公司週轉使用。」、「（反訴原告複代理人：請求提
      示原告起訴狀證二第二頁，95年4月19日從被告公司帳戶
      支領300萬元給營造公司，是何意思？法官提示）答：我
      們是信託興建，由工程款信託給彰化銀行，營造公司做了
      工程，因為缺錢，所以4月3日先由公司轉300萬元給營造
      公司，4月18日營造公司有還款300萬元，4月19日撥給被
      告公司，被告公司就撥給彰化銀行，彰化銀行就撥給營造
      公司，會這麼做，因為是信託關係，所以款項都要由彰化
      銀行撥款。」等語（詳參99年1月6日言詞辯論筆錄），按
      證人乙○○本為反訴原告之法定代理人，於其經營期間，
      就反訴原告資金週轉之情事，當然最為熟悉，依證人乙○
      ○上開證述，其擔任反訴原告負責人期間，因公司興建大
      樓，需要資金約4億元，反訴原告週轉上需要跟親戚朋友
      借貸，於95年3月30日反訴被告所匯入其帳戶之150萬元及
      訴外周維承於95年3月31日匯入之150萬元，均是反訴原告
      透過其向親友借款週轉，於取得借款後，將款項借轉匯予
      承包公司（銓程營造工程公司）週轉，於承包公司還款後
      ，其將款項匯入彰化銀行撥款專戶，用以支付工程款，該
      300萬元則記為股東往來一節，核諸卷附反訴被告提出95
      年3月30日安泰銀行匯款單一份、95年3月30日新光銀行匯
      款單一份、乙○○於華僑銀行00000000000000帳戶存款存
      摺一份、帳載資料一份載之資料相符，參諸上情，於95年
      3月30日，擔任反訴原告法定代理人之乙○○，其對外以
      反訴原告名義向他人借款，反訴原告本應負借款人之責任
      ；又乙○○與反訴被告有翁婿之情誼，基於親誼，乙○○
      乃代反訴原告向反訴被告借款，以供反訴原告週轉，不違
      常情；且該等款項，反訴被告確有匯入，並由乙○○用於
      反訴原告之工程款支付，反訴被告抗辯：其於95年3月30
      日，有借款150萬元予反訴原告，應屬有據；況參諸前述
      兩造不爭執之260萬元借款，亦係反訴原告透過乙○○向
      反訴被告所借，且由反訴被告交付260萬元予證人乙○○
      後，再由乙○○轉予反訴原告使用之情節相同，更明反訴
      被告抗辯：其95年3月30日有借款予反訴原告公司之事實
      ，應屬真實。反訴原告否認其有向反訴被告借用上開150
      萬元之事實，顯係卸責之詞，委無足採。
（二）本件反訴被告除於95年3月23日借款260萬元予反訴原告外
      ，於95年3月30日亦有借款150萬元予反訴原告，已如前述
      ，反訴被告抗辯：系爭借款有書寫借據，並約定給付利息
      ，亦有反訴被告所提出借據二份為證，核與證人乙○○到
      庭陳證：系爭借款有書寫借據及支付利息之證述相符。又
      反訴原告自95年11月15日起，至96年3月31日止，共開立
      如附表所示之十紙支票（金額總計469萬4876元）予反訴
      被告，且均經反訴被告背書後由證人乙○○兌領等事實，
      復為兩造不爭執，是反訴原告主張自95年11月15日起，至
      96年3月31日止，反訴原告為清償借款，計給付反訴被告
      469萬4876元之事實，應屬真實。參諸附表反訴原告還款
      明細，系爭借款於96年3月31日還清本金410萬元，其餘編
      號1至6號，及9號、10號之款項，多則20萬元少則2250元
      ，合計則為59萬4876元，依反訴被告所提出之借據，乙○
      ○與反訴被告約定之借款利息為年息百分之十五，其中26
      0萬元部分，95年3月23日借款迄96年3月31日清償，計1年
      又8日，惟借據約定借款期限為1年，如以年息百十五計算
      ，1年之利息為39萬元（計算式0000000元×0.15，如計算
      至96年3月31日，利息則為40萬833元）；而150萬元借款
      部分，95年3月30日借款迄96年3月31日清償，計1年又1
      日，惟借據約定借款期限為1年，如以年息百十五計算，1
      年利息為22萬5000元（計算式0000000元×0.15），是410
      萬元借款1年之約定利息應為61萬5000元（39萬元+225
      000元），則反訴原告就系爭410萬元借款，依約定應返還
      反訴被告之1年本息應為472萬5000元，反訴原告於借款期
      間所支付之469萬4876元尚不及上開兩造約定應清償之本
      息472萬5000元，反訴被告並無溢付之情事，是反訴原告
      主張其對反訴被告所為給付469萬4876元中，有209萬元
      4876元溢付款，實無可採。反訴原告主張反訴被告領取系
      爭209萬元4876元清償款項有不當得利之情事，應返還反
      訴原告，自無可採。
五、綜上所述，反訴原告對反訴被告並無不當得利返還請求權存
    在，從而，原告依不當得利返還請求權之法律關係，訴請反
    訴被告應給付原告209萬4876元，及自反狀繕本送達之翌日
    起，至清償日止，按年息百分之五計算之利息，為無理由，
    應予駁回。反訴原告之訴既經駁回，其假執行之聲請，失所
    附麗，亦應併予駁回。
六、本件事證明確，兩造其餘攻擊、防禦方法經審酌後核與結論
    無涉，爰不一一述，附此敘明。
參、訴訟費用負擔之依據：民事訴訟法第78條。
中    華    民    國    99    年    3    月    3    日
                  民事第四庭    法  官  王金洲
正本係照原本作成。
如對本判決上訴，須於判決送達後20日內向本院提出上訴狀。
中    華    民    國    99    年    3    月    3     日
                                書記官  魏愛玲

司法院資訊處製作；財團法人民間司法改革基金會備份。
